臺灣高等法院高雄分院刑事判決　 94年度選上重更(二)字第1號
上　訴　人　臺灣高雄地方法院檢察署檢察官
上　訴　人
即　被　告　乙○○
選任辯護人　林慶雲律師
　　　　　　陳裕文律師
　　　　　　董明正律師
上　訴　人
即　被　告　丁○○
上　訴　人
即　被　告　甲○○
上　訴　人
即　被　告　丙○○
上列上訴人因被告違反公職人員選舉罷免法案件，不服臺灣高雄
地方法院90年度重訴字第62號中華民國92年5 月19日第一審判決
（起訴案號：臺灣高雄地方法院檢察署90年度選偵字第30、31、
32、33、34號），提起上訴，經判決後，由最高法院第二次發回
更審，本院判決如下：
    主  文
原判決關於乙○○、丙○○、丁○○、甲○○部分均撤銷。
甲○○、丁○○共同連續對於有投票權之人，交付賄賂，而約其
投票權為一定之行使，各處有期徒刑陸月，如易科罰金，均以
佰元折算壹日，均褫奪公權壹年。珍珠鍋拾個均沒收。
乙○○、丙○○均無罪。
    事  實
一、緣乙○○於民國90年4 月1 日民主進步黨（下稱民進黨）高
    雄縣立法委員候選人提名初選結果通過後，於同年5 月7 日
    成立乙○○競選連任後援會，該後援會為酬謝民進黨黨員在
    立法委員候選人提名初選時之支持，乃決定在高雄縣各鄉鎮
    舉辦歌唱聯誼活動，並於活動中提供珍珠鍋作為摸彩獎品，
    嗣後即由該後援會總務主任丙○○於90年5 月下旬某日，向
    明輝贈品行以單價新台幣（下同）150 元之價格訂購珍珠鍋
    3, 000個，分送至高雄縣大寮、旗山、鳥松、岡山、鳳山等
    地區競選服務處，供舉辦歌唱聯誼活動及摸彩使用。甲○○
    、丁○○分別係高雄縣旗山地區乙○○立法委員競選服務處
    主任及助理，甲○○因見該地區舉辦歌唱聯誼活動後，尚有
    剩餘珍珠鍋，竟與丁○○基於對於有投票權人交付賄賂，約
    定投票予乙○○之概括犯意聯絡，將剩餘珍珠鍋10餘個送至
    丁○○住處，而於90年9 月底中秋節前某日起，假藉中秋節
    將至送禮名目，分由甲○○將珍珠鍋1 個送至Ａ之住處（真
    實姓名、住所詳卷外資料袋），交付予A ；另由丁○○先後
    陸續至劉德榮、陳吉成及李新健住處，分別贈送劉德榮珍珠
    鍋3 個、陳吉成珍珠鍋2 個、李新健珍珠鍋7 個，而連續交
    付賄賂，約定Ａ、劉德榮、陳吉成及李新健投票予乙○○。
    嗣經A 、甲2 人持受贈之珍珠鍋1 個或2 個先後向檢察官檢
    舉，而循線查知上情。
二、案經臺灣高等法院高雄分院檢察署特偵組檢察官及臺灣高雄
    地方法院檢察署檢察官共同指揮法務部調查局南部地區機動
    工作組、法務部調查局高雄縣調查站及高雄縣政府警察局偵
    查後起訴。
    理  由
甲、證據能力部分：
一、按被告以外之人於偵查中向檢察官所為陳述，除顯有不可信
    之情況者外，得為證據，同法第159 條之1 第2 項定有明文
    。偵查中對被告以外之人（包括證人、鑑定人、告訴人、被
    害人及共同被告等）所為之偵查筆錄，或被告以外之人向檢
    察官所提之書面陳述，性質上均屬傳聞證據。惟現階段刑事
    訴訟法規定檢察官代表國家偵查犯罪、實施公訴，依法其有
    訊問被告、證人及鑑定人之權，證人、鑑定人且須具結，而
    實務運作時，檢察官偵查中向被告以外之人所取得之陳述，
    原則上均能遵守法律規定，不致違法取供，其可信度極高，
    職是，被告以外之人前於偵查中已具結而為證述，除反對該
    項供述得具有證據能力之一方，已釋明「顯有不可信之情況
    」之理由外，不宜以該證人未能於審判中接受他造之反對詰
    問為由，即遽指該證人於偵查中之陳述不具證據能力。茲就
    證人A 、證人甲、陳吉成、李新建等人偵查中之供述，是否
    得作為證據，分述如下：
  (一)本件證人A 、證人甲向檢察官檢舉時雖均未具結，但此2 人
    既經檢察官告知適用證人保護法及虛偽陳述者以偽證論（偵
    查二卷第97頁），且證人保護法第19條之規定，不以供前或
    供後具結為處罰要件，並提高偽證罪最低法定刑刑度，較刑
    法第168 條之規定嚴厲，故證人A 、證人甲縱令未具結，實
    與已具結無異，不得謂欠缺程序方面之法定要件而遽認無證
    據能力。且此2 人均未曾提及檢察官在偵查時有不法取供之
    情形，而被告乙○○亦未釋明上開供述有顯不可信之情況，
    依上說明，其等2 人於偵查中之證言自均具有證據能力。
  (二)證人陳吉成、李新建於偵查中向檢察官所為陳述，均係在刑
    事訴訟法92年1 月14日修正通過前所為，且其等為陳述時，
    係以被告之身分為供述，並非係以證人身分為供述，自無證
    人具結規定之適用，依刑事訴訟法施行法第7 條之3 規定，
    已具有證據能力；況且此2 人均未曾提及檢察官在偵查時有
    不法取供之情形，而被告乙○○亦未釋明上開供述有顯不可
    信之情況，則依修正後上開規定，其等2 人於偵查中之證言
    亦均具有證據能力。
二、按被告以外之人（包括證人、鑑定人、告訴人、被害人及共
    同被告等）於檢察事務官、司法警察官或司法警察調查中所
    為之陳述，與審判中不符時，其先前之陳述具有較可信之特
    別情況，且為證明犯罪事實存否所必要者，得為證據，刑事
    訴訟法第159 條之2 固有明文。而所謂「前後陳述不符」之
    要件，應就前後階段之陳述進行整體判斷，以決定其間是否
    具有實質性差異，惟無須針對全部陳述作比較，陳述之一部
    分有不符，亦屬之。本件證人陳吉成、劉德榮、劉文德、李
    新建等人於警詢中之陳述，經核與其等3 人於原審（指證人
    陳吉成、劉文德、李新建）或本院更一審（指證人劉德榮）
    審理時所為陳述，其陳述意旨大致相符，不符合前揭規定所
    稱「調查中所為之陳述，與審判中不符」之情形，自無上開
    規定之適用。而其等4 人警詢時之陳述，本屬審判外之陳述
    ，依刑事訴訟法第159 條第1 項前段規定，自不得作為證據
    。
三、被告甲○○90年10月24日調查筆錄內所載：「乙○○提供我
    的珍珠鍋數量約4 百個」之陳述（90選偵31卷第12頁），經
    原審勘驗錄音帶結果，被告當時係稱珍珠鍋由後援會提供之
    語；另被告甲○○同日偵訊筆錄內所載：「那是乙○○所訂
    購（指珍珠鍋），送來旗山服務處，供我們辦聯誼晚會抽獎
    用」、「剩下的就剩十幾個，我叫他拿回去分送，叫他拉些
    支持者」及同上偵查卷第27頁第3 行至第6 行所載之陳述，
    經原審勘驗錄音帶結果，被告當時僅陳稱：「係聯誼晚會用
    的」、「讓他拿回去」之語，並未陳稱是乙○○訂購及叫他
    拉些支持者之語，且被告當時亦未為如同上偵查卷第27頁第
    3 行至第6 行所載之陳述，該記載是檢察官自問自答等情，
    有原審勘驗錄音帶後所製作之勘驗筆錄在卷為憑（原審卷二
    第123 、124 頁），是上開不符之部分，依刑事訴訟法第10
    0 條之1 第1 項規定，不得作為證據。
四、至卷內其餘供述證據屬審判外之陳述部分及共同被告彼此間
    （包含已判決確定之共同被告莊先得、高天寅、蔣神騰），
    或為被告乙○○之辯護人具狀表示予以引用（94年6 月6 日
    證據清單狀），或為被告乙○○所不爭執，且被告丙○○、
    甲○○、丁○○於本院準備程序時亦均表示證據能力部分同
    意由被告乙○○之辯護人代為陳述，是被告丙○○等3 人就
    證據能力之意見，自以被告乙○○之辯護人具狀所為意見為
    本。本院審酌卷內其餘屬於審判外陳述之供述筆錄於作成時
    ，較無人情施壓或干擾，亦無不當取供之情形，認為以之作
    為本案之證據亦屬適當，是依刑事訴訟法第159 條之5 第1
    項規定，上開審判外之陳述均具有證據能力。又被告乙○○
    等人於本院準備程序時已具狀表示就彼此，及已判決確定之
    共同被告莊先得、蔣神騰、高天寅等人於審判中所為之供述
    證據，均同意予以引用，已如前述，且於本院審理時，被告
    等亦均未聲請以證人身分詰問其他共同被告，足見被告等彼
    此間及對於其他共同被告莊先得、蔣神藤、高天寅，均已放
    棄對質詰問之權利已明，被告既未聲請以證人身分調查其他
    共同被告，本院自無依刑事訴訟法第287 條之2 規定，依詰
    問證人之程序予以調查之必要，附此敘明。
乙、實體部分：
壹、有罪部分：
一、訊據上訴人即被告甲○○、丁○○均矢口否認有以珍珠鍋向
    有投票權人行賄投票之犯行，被告甲○○辯稱：伊於9 月中
    旬將辦聯誼晚會後剩下珍珠鍋10幾個，送給丁○○，當時丁○○家中沒人，伊就將珍珠鍋放在騎樓，因為丁○○是義務
    性的助理，沒有薪水，所以將珍珠鍋送給丁○○，伊並未曾
    贈送珍珠鍋給證人A ，亦不知丁○○將珍珠鍋贈送給何人云
    云。被告丁○○辯稱：伊不知道珍珠鍋是誰送的，因為中秋
    節快到了，所以才把珍珠鍋送給親戚、朋友，但沒有提及選
    舉要支持乙○○的事云云。
二、經查：
  (一)第五屆立法委員選舉，係定於90年12月1 日上午8 時起至下
    午4 時止舉行投票，凡中華民國國民年滿20歲，即70年12月
    1 日（包括當日）以前出生，在高雄縣選舉區內繼續居住4
    個月以上，即90年7 月31日（包括當日）以前遷入設有戶籍
    ，至90年11月30日繼續居住，有選舉立法委員之投票權，有
    中央選舉委員會92年3 月19日中選一字第0920011360號函附
    之中央選舉委員會公告1 份附卷可參（原審(二)卷第100 頁）
    。而證人A 、劉德榮、李新健、陳吉成均符合上開年滿20歲
    及在高雄縣選舉區內繼續居住4 個月以上之要件，有戶籍謄
    本在卷可憑（證人A 部分附於卷外資料袋；原審(二)卷第146
    至148 頁），證人A 、劉德榮、李新健、陳吉成等人均係第
    五屆立法委員選舉高雄縣選舉區有投票權之人。又被告乙○○所屬民進黨於90年2 月1 日起至4 月1 日止，進行民意調
    查，90年4 月1 日進行黨員投票，被告乙○○經上開初選結
    果勝出後，被告乙○○乃於90年5 月7 日成立競選連任後援
    會大會，並於90年6 月5 日經民主進步黨第九屆第七次中央
    執行委員會正式提名為該黨高雄縣立法委員候選人，此有民
    主進步黨函及請柬附卷可稽（原審(二)卷第98頁、90選偵第33
    號卷第12頁）。上開事實均堪認定，先予敘明。
  (二)上開被告甲○○贈送珍珠鍋1 個予證人A 之事實，已據證人
    A 向檢察官檢舉時證稱：我在今年中秋節前夕9 月底10月初
    時，乙○○立委之助理甲○○拿了1 個鍋子至我家，當時我
    正在看夜間7 點之新聞，他入內，就拿了鍋子禮盒送我，並
    說這次選舉希望投票給乙○○立委，因我先前曾因車禍之事
    ，請他幫忙，所以雖然不願接受禮盒，也不會因此投票給乙○○，不過我還是收下他送的鍋子等語（90選偵31號卷第96
    、97頁，90選偵34號第95、96頁及原審秘密證人證物袋），
    嗣於本院接受詰問時亦為相同供述。另被告丁○○贈送劉德
    榮珍珠鍋3 個之事實，亦經證人劉德榮於本院更一審時結證
    稱：丁○○拿鍋子給我時說選舉快到了，支持乙○○... 之
    前丁○○和乙○○到我家等語（本院更一卷第122 至127 頁
    ），並經證人甲向檢察官檢舉時及本院上訴審審理時證述明
    確（證述內容及其年籍詳見90選偵34號卷第98、99頁及原審
    秘密證人證物袋、本院上訴卷(二)第110 、第111 頁），經核
    供述情節大致相符。又有關被告丁○○贈送李新健、陳吉成
    珍珠鍋部分之事實，亦已分據證人李新建於偵訊時以被告身
    分陳稱：10月初丁○○有到我家叫我支持乙○○，隔幾天他
    就帶7 個鍋子到我家... 不需要明講就知道與支持乙○○選
    連任有關之語（90選偵34號卷第208 、209 頁），於原審審
    理時結證稱：90年10月丁○○拿7 個鍋子到我家，當場未表
    明用意，並承認於偵訊時確有為前揭供述等語（原審卷(二)第
    137 至139 頁）；證人陳吉成於偵查中證稱：一個多月前親
    戚丁○○將珍珠鍋送到伊住處，並沒有提到鍋子是被告乙○○送的，以前沒有送過任何東西、平時也沒有交往... 送鍋
    子後又來拜訪1 、2 次，對我們提起立法委員請幫忙投乙○○1 票，... 只有丁○○送鍋子，並拜託我們投他立法委員
    的票等語（90選偵字第30號卷第30、31頁）；於原審調查時
    證稱：因為中秋節到了，丁○○送鍋子給伊，以便家人回來
    用，並沒有說是誰送的，也沒有要伊在年底選舉時支持乙○○，但有向我拉票叫我支持乙○○等語（原審卷(一)第135 、
    136 頁）。綜觀上開證人之證詞，其中證人A 、劉德榮已明
    確陳稱被告甲○○、丁○○贈送珍珠鍋時已表明立法委員選
    舉時支持乙○○之情；另證人甲雖證稱丁○○贈送珍珠鍋時
    並未表明要支持乙○○之語，但佐以其所陳述，在送珍珠鍋
    前，丁○○、乙○○曾來拜訪，要伊支持乙○○，投票給乙○○及幫乙○○多拉些票等情，足徵被告丁○○贈送珍珠鍋
    之目的除請證人劉德榮多幫乙○○拉票之外，亦有要證人劉
    德榮投票支持乙○○之寓意甚明。至於證人李新健、陳吉成
    部分，被告丁○○除有贈送珍珠鍋之事實外，在贈送珍珠鍋
    前後，丁○○亦均曾前往拜訪證人李新健、陳吉成，拜託其
    2 人支持並投票給乙○○，證諸證人李新健所述：「因幾天
    前剛來拜訪要我支持乙○○，過幾天就送來鍋子，不需要明
    講就知道與支持乙○○選連任有關」之語，及證人陳吉成所
    陳：與丁○○雖有親戚關係，但平日沒什麼交往，之前沒有
    送過東西等情，足徵被告丁○○贈送珍珠鍋與證人陳吉成、
    李新健之目的，亦是要其2 人投票給乙○○，至為明確。故
    尚難僅以被告丁○○於贈送珍珠鍋時，並未明確要受贈者投
    票予乙○○一情，即為有利於被告丁○○之認定。是證人甲
    、李新健、陳吉成所述被告丁○○贈送珍珠鍋時未表明要投
    票給乙○○之語，並不足採為有利於被告丁○○之證據。
  (三)據被告甲○○供稱：「（丁○○他說有收到你服務處送到他
    住處的珍珠鍋12個，叫他分送，有無此事？）有，是10幾個
    」、「（你叫他送給誰？）我沒有指名，我叫他送給一些朋
    友，叫他找一些朋友來支持乙○○」、「（你拿幾個珍珠鍋
    給他分送，找一些支持者來支持乙○○？）大概就10幾個，
    叫他去分送，找一些人來支持乙○○選立委，投票給乙○○
    」、「（在90年9 月10月間有沒有跟丁○○以辦中秋節的名
    義送給陳吉成等人？）沒有。我是將晚會剩下的珍珠鍋送給
    丁○○，因為甲仙鄉沒辦這個活動，才請丁○○把這些珍珠
    鍋送給鄉里的人，丁○○知道我們在辦這個活動，所以他知
    道鍋子是我送去的，我沒有跟他講珍珠鍋是我送過去的，是
    我自己送去給他的」、「（你們辦活動剩下來的珍珠鍋你們
    可以自己處理？）是。」等語（90選偵31號卷第27頁反面、
    原審(一)卷第24、25頁），被告丁○○於原審供稱：「（在90
    年9 月底10月初，乙○○有沒有指示你和甲○○利用中秋節
    送禮的名義分送珍珠鍋給選民？）是我以自己的名義送禮，
    珍珠鍋是甲○○送給我的... 」等語（原審(一)卷第22頁），
    佐以被告甲○○、丁○○當時為被告乙○○高雄縣旗山地區
    立法委員競選服務處主任及助理一情，亦經被告2 人是認無
    誤，可證被告丁○○、甲○○就上開投票行賄之犯行，彼此
    間有犯意之聯絡及行為之分擔，已然明確。
  (四)高雄市政府警察局刑事鑑識中心於扣案珍珠鍋上採取之指紋
    ，其中可資比對之指紋一枚固經比對與被告甲○○、丁○○
    之指紋不符，有內政部警政署刑事警察局鑑驗書可按（本院
    上訴(一)卷第116 頁），但因扣案珍珠鍋上採取之其餘指紋因
    特徵點不足，無法比對，亦有該鑑驗書可憑，足見觸摸扣案
    珍珠鍋之人未必留下完全可資比對之指紋，故上開指紋鑑定
    結果亦難採為有利於被告之認定。至被告乙○○辯護人聲請
    勘驗證人A 、甲之偵訊錄音帶，以察其2 人是否確有為如偵
    訊筆錄所載之陳述部分，因證人A 、甲於檢舉時所為陳述，
    經核與其2 人於本院上訴審及本院審理時所陳述之內容，其
    意旨大致相符，已如前述，且其2 人於審理時就其2 人檢舉
    時之陳述內容，均未表示異議，已徵其2 人檢舉時之陳述內
    容實在，自無勘驗錄音帶之必要，附此敘明。
  (五)綜上所述，被告甲○○、丁○○所辯上開情詞，要屬卸責之
    詞，均不足採，被告甲○○、丁○○2 人投票行賄之犯行足
    堪認定。
三、核被告甲○○、丁○○所為，就陳吉成、李新健部分係犯公
    職人員選舉罷免法第90條之1 第1 項之對於有投票權之人，
    交付賄賂，而約其投票權為一定之行使罪；就A 及劉德榮部
    分則係犯同條項之對於有投票權之人，行求賄賂，而約其投
    票權為一定之行使罪。被告甲○○、丁○○就上開犯行，有
    犯意之聯絡及行為之分擔，均為共同正犯。被告2 人先後多
    次交付或行求賄賂之行為，時間緊接、所犯又係基本構成要
    件相同之罪名，顯係基於概括犯意為之，為連續犯，應以對
    於有投票權之人，交付賄賂，而約其投票權為一定之行使罪
    一罪論。
四、原審以被告甲○○、丁○○2 人罪證明確，予以論罪科刑，
    固非無見。惟查：被告丁○○將珍珠鍋先後贈送予李新健、
    陳吉成及劉德榮之行為，亦成立相同罪名，已詳述如前，原
    判決認被告丁○○此部分贈送珍珠鍋之行為不成立該罪，尚
    有未當。被告甲○○、丁○○上訴意旨辯稱未犯罪，檢察官
    上訴意旨，仍認被告甲○○、丁○○於歌唱聯誼晚會發放珍
    珠鍋及贈送珍珠鍋予劉文德部分亦構成投票行賄罪，雖均無
    理由（檢察官上訴意旨所指部分不另為無罪判決之諭知，此
    部分之公訴意旨及理由詳見後述理由第貳項之論述），但原
    判決關於被告甲○○、丁○○部分既有上述可議之處，自應
    由本院將此部分撤銷改判。爰審酌選舉乃民主政治之重要基
    石，被告甲○○、丁○○竟假借中秋節贈禮之名義交付財物
    ，企圖以此影響選舉之公正性，其行為足使表徵民主社會之
    選舉制度運作產生嚴重影響，使選舉結果產生錯誤，斲喪民
    主政治之常態發展，於社會所生之影響匪淺，且被告甲○○
    、丁○○行為後未坦承犯行，惟念其等行賄對象不多，犯罪
    情節及所生危害尚屬輕微等一切情狀，分別量處如主文第2
    項所示之刑，並均諭知易科罰金之折算標準。被告甲○○、
    丁○○所為因係違反公職人員選舉罷免法之罪，爰依公職人
    員選舉罷免法第98條第3 項規定，均併予宣告褫奪公權1 年
    。用以行賄投票之珍珠鍋共計13個（其中珍珠鍋3 個已扣案
    ；另10個珍珠鍋並未扣案），不問屬於犯人與否，均應依公
    職人員選舉罷免法第90條之1 第3 項之規定，併予宣告沒收
    。
貳、無罪或不另為無罪諭知部分：
一、公訴意旨略以：被告乙○○於90年4 月1 日經民主進步黨黨
    內初選通過，獲提名為第五屆立法委員高雄縣選舉區之候選
    人後，為爭取高雄縣選民支持，以便能於90年12月1 日舉辦
    之該屆立法委員選舉順利當選，竟與被告丙○○、甲○○、
    丁○○、莊先得、高天寅、蔣神騰等人（莊先得、高天寅、
    蔣神騰3 人已經本院更一審判決無罪確定），共同基於對有
    投票權人交付賄賂之概括犯意聯絡，先於90年5 月底，在被
    告乙○○之指示下，由被告丙○○以後援會之名義，向高雄
    縣鳳山市○○○路182 號明輝贈品行訂購每只單價150 元之
    「28公分珍珠鍋」3,000 個，明輝贈品行乃自同年6 月初起
    ，將600 個珍珠鍋送至大寮鄉競選總部由被告丙○○收受、
    將400 個珍珠鍋送至旗山區服務處由被告甲○○收受、將30
    0 個珍珠鍋送至鳥松區服務處由莊先得及工作人員收受、將
    1,000 個珍珠鍋送至岡山區服務處由高天寅收受、將250 個
    珍珠鍋送至鳳山區服務處由蔣神騰收受，尚有450 個未出貨
    。被告丙○○、甲○○、丁○○、莊先得、高天寅、蔣神騰
    收受上開珍珠鍋後，即自90年6 月間起，連續在總部及上開
    服務處所負責之鄉、鎮，以「立委乙○○競選後援會」名義
    ，舉辦十餘場歌唱聯誼活動，復在歌唱聯誼活動中，以分發
    摸彩券兌換獎品之方式將珍珠鍋禮盒分送予李見草、吳宋盡
    妹、邱宋松香（另經檢察官不起訴處分確定）等現場選民，
    另方面則以言詞請求現場選民於年底立法委員選舉時，將票
    投給侯選人乙○○，支持其競選連任，約定渠等投票權為一
    定之行使。又被告乙○○、丙○○復利用90年9 月底、10月
    初中秋節前夕，指示被告甲○○、丁○○連續多次利用中秋
    節送禮之名義，將前述珍珠鍋禮盒分送予證人A 、證人甲、
    陳吉成、李新健、劉文德、劉德榮（其中被告甲○○、丁○○贈送珍珠鍋予證人A 、劉德榮、林新健、陳吉成部分成立
    上開罪名，已論述如前），並於送禮前或送禮後再藉機拜訪
    ，囑託渠等有投票權之人投票支持乙○○競選連任。因認被
    告乙○○、丙○○、甲○○、丁○○共同涉犯公職人員選舉
    罷免法第90條之1 第1 項之投票行賄罪嫌。
二、公訴人認被告乙○○、丙○○、甲○○、丁○○共同涉犯公
    職人員選舉罷免法第90條之1 第1 項之對於有投票權之人交
    付賄賂罪嫌，係以被告乙○○等人均坦承以「立委乙○○後
    援會」名義向明輝贈品行訂購珍珠鍋分送大寮競選總部、旗
    山、鳥松、鳳山、岡山等服務處，再由各服務處以舉辦晚會
    之方式分贈給在場之民眾，被告乙○○確亦到場致詞及抽獎
    等情，且經被告甲○○、丁○○及證人吳棟禎、邱宋松香、
    李見草、黃美菱、林文興證述明確，復有訂購帳冊、送貨明
    細、立委乙○○競選後援會歌唱聯誼活動行程表可憑，再證
    人甲、A 亦證述被告乙○○利用前往拜票時交付珍珠鍋等語
    ，資為論據。
三、訊據上訴人即被告乙○○、丙○○、甲○○、丁○○均堅詞
    否認有上開犯行，被告乙○○辯稱：其並不知丙○○以後援
    會名義訂購珍珠鍋之事，直至歌唱聯誼活動現場始知悉有摸
    彩送珍珠鍋，而珍珠鍋既非其出錢購買，且摸彩送珍珠鍋並
    沒有特定對象，亦與賄選無關，又其未指示甲○○、丁○○
    利用中秋節送禮之名義將珍珠鍋禮盒分送他人賄選等語。被
    告丙○○辯稱：珍珠鍋係後援會出錢訂購，且摸彩送珍珠鍋
    並沒有特定對象，亦與賄選無關，又其不知甲○○、丁○○
    利用中秋節送禮之名義將珍珠鍋禮盒分送他人等語。被告甲○○辯稱：90年6 月間有收到後援會送來的珍珠鍋400 個，
    是要辦聯誼晚會用以摸彩的，伊辦過3 場聯誼晚會，珍珠鍋
    大部分都送出去，只剩下1 、20個，沒有向在場的人說要投
    票給被告乙○○等語；被告丁○○辯稱：伊都沒有參加晚會
    活動等語。
四、經查：
  (一)被告乙○○所屬民進黨於90年2 月1 日起至4 月1 日止，進
    行民意調查，90年4 月1 日進行黨員投票，被告乙○○經上
    開初選結果勝出後，被告乙○○乃於90年5 月7 日成立競選
    連任後援會大會，並於90年6 月5 日經民主進步黨第九屆第
    七次中央執行委員會正式提名為該黨高雄縣立法委員候選人
    ，已詳述如前。又被告丙○○於90年5 月下旬某日，以競選
    後援會之名義向明輝贈品行以單價150 元之價格訂購珍珠鍋
    3,000 個，明輝贈品行再向富心公司訂貨，而由富心公司經
    理林文興自90 年6月1 日起，陸續將珍珠鍋分送至大寮鄉競
    選總部及旗山、鳥松、岡山、鳳山等服務處等情，業據證人
    即明輝贈品行會計黃美菱及證人即富心公司經理林文興分別
    於高雄縣調查站調查詢問及偵查中證述明確（90選偵第31號
    卷第34、35 頁 、第47頁反面、第51頁、第72頁反面），復
    有簽收珍珠鍋之估價單11紙可憑（同上偵卷第36至46頁）。
    再被告丙○○亦供述以後援會名義訂購珍珠鍋分送競選總部
    及各服務處之情在卷。被告丙○○此部分自白核與事證相符
    ，堪信為真正。
  (二)被告甲○○與同案被告蔣神騰、高天寅於90年6 月間起，各
    在旗山、美濃、岡山、鳳山地區等處舉辦歌唱聯誼活動，並
    以珍珠鍋作為摸彩獎品分送現場民眾，被告乙○○亦曾參加
    歌唱聯誼活動等情，已經甲○○、蔣神騰、高天寅供述明白
    （警卷第50至52頁、第55至58頁、90選偵第33號第30頁反面
    、第32頁反面、），及證人李見草、邱宋松香、吳棟禎、李
    正雄分別在警詢、高雄縣調查站調查、偵查及原審陳述在卷
    （警卷第67頁、第68至69頁、第71、76頁、90選偵第30號卷
    第24頁、原審(一)卷第144 、179 頁），復有歌唱聯誼活動表
    、立委乙○○競選後援會歌唱聯誼活動摸彩活動照片1 張附
    卷可佐（警卷第13、14頁、90選偵第31號卷第104 頁），另
    被告乙○○、丙○○、甲○○就此部分事實亦不爭執，上開
    事實亦可認定。
  (三)惟依證人李見草於高雄縣調查站調查、偵查及原審中分別證
    稱：「89年中秋節前後，內門鄉農會與內門鄉公所等單位在
    內門鄉紫德寺舉辦羅漢門農產品展覽會，當時並現場進行抽
    獎活動，... 抽到前述湯鍋禮盒」、「（鍋子來源？）中秋
    節時農會有舉辦羅漢門水果的展覽會抽到的」、「在90年6
    月於內門紫竹寺舉辦晚會抽到湯鍋」等語（警卷第67頁、90
    選偵第30號卷第24頁、原審(一)卷第144 頁），證人邱宋松香
    於高雄縣調查站調查及原審亦分別證稱：「我於當時要到街
    上買東西，經過高雄縣美濃鎮農會超級市場前看到很多人，
    我就問在場一位我不認識的女人，他告訴我是立法委員候選
    人舉辦晚會，現場有摸彩活動，我才停下來的，事先並沒有
    人告訴我」、「一位我不認識的男子拿摸彩券給我」、「（
    該男子既然不認識你為何會給你摸彩券？他拿給你摸彩券時
    有無告訴你要投票給何立委候選人？）我不清楚，我過去的
    時候他就給我了。他並沒有告訴我要投給哪一個候選人」、
    「沒有看到立委候選人到場」、「我在6 月間，... 見到有
    舉辦摸彩晚會活動，我詢問旁人得知是立委舉辦的，至於是
    哪位候選人所舉辦我並不清楚」、「我沒有看到任何看板、
    旗幟、布條顯示係何人主辦或活動名稱」、「在活動現場並
    沒有看到候選人或是助理發放文宣或要求我支持特定候選人
    的情形」、「當晚我在現場便領取摸彩券，然後在現場等候
    主持人姓名不詳，抽到我與我孫女的號碼時，便領取2 只鍋
    子」等語（警卷第69頁、第71至73頁、原審(一)卷第132 至13
    4 頁），證人吳棟禎於警詢及偵查中分別證稱：「（該不銹
    鋼鍋子於何時、何地取得？）約一個半月前，我母親吳宋盡
    妹在美濃鎮農會旁空地 (停車場)有 人舉辦一個小型康樂活
    動，對年滿85歲者，贈送該只鍋子」、「（你是否知道何人
    舉辦該活動？活動名稱為何？）我母親不識字且有些迷糊，
    故不知是何人舉辦該活動，因我當時不在場，聽我母親說疑
    似中秋節前舉辦的康樂活動」等語（警卷第76頁、90選偵第
    31號卷第92、94頁）。足徵歌唱聯誼活動中發放珍珠鍋之對
    象並非特定限於有投票權之人，而係以摸彩方式贈予不特定
    之大眾，且就李見草、邱宋松香及吳宋盡妹而言，其等既係
    因摸彩而抽中，或因年滿85歲而受贈，主觀上亦無投票受賄
    之意思，此與投票行賄，行賄者之一方，認知所交付之財物
    意思為約使有投票權人為投票權一定之行使或不行使，而受
    賄者之一方亦認知行賄者對其所交付之財物意思為約使其為
    投票權一定之行使或不行使，尚屬不同。衡諸一般常情，歌
    唱聯誼活動中發放珍珠鍋，應係為招來更多群眾，營造有眾
    多民眾支持必能勝出之氣勢，提高參選人之聲勢，顯難認因
    此可達投票行賄之目的。至聯誼會中所為尋求連任、拜託支
    持等拉票言語，亦屬藉機宣揚參選之決心，提高欲參選者之
    知名度而已，尚不得遽認為投票行賄。是被告乙○○、丙○○、甲○○等人辯稱因初選通過，後援會為酬謝選民在民調
    上之支持，舉辦歌唱聯誼活動，並提供珍珠鍋為品，尚與
    投票行賄無關等語，非不可採信。
  (四)證人即競選後援會總幹事施俊彥於原審證稱：「（當時決定
    要辦聯誼晚會是不是大家開會決定的？）是後援會成立的那
    一天大家共同決定的」、「一些民眾提議為何不辦摸彩活動
    ，摸彩的品可能是丙○○決定」等語（原審(一)卷第205 、
    207 頁），共同被告蔣神騰供稱：「丙○○打電話給我，向
    我表示向廠商訂購250 個不銹鋼湯鍋... 作為舉辦感恩摸彩
    晚會活動用... 」、「（6 月有收到珍珠鍋？）有... 是丙○○叫人送來辦晚會用的。」等語（警卷第51頁、90選偵第
    33號卷第30頁反面），共同被告高天寅供稱：「... 據我所
    知大寮後援會的總務是丙○○，我僅是依照大寮後援會指示
    將前述湯鍋送至辦晚會的地點。」、「5 月初徐立委後援會
    成立... 最後決定辦聯誼會，會中提供品才訂珍珠鍋」、
    「這1,000 個鍋子是要辦歌唱晚會要用的」等語（警卷第56
    頁、90選偵第33號卷第32頁反面頁、原審(一)卷第86頁），參
    酌被告甲○○所陳述：「... 提供給我的珍珠鍋數量約400
    個... 舉辦歌唱聯誼晚會時當作摸彩抽獎贈品... 」、「6
    月份收到400 個供我們辦聯誼晚會抽用... 」、「（丁○○他說有收到你服務處送到他住處的珍珠鍋12個，叫他分送
    ，有無此事？）有，是10幾個」、「（你叫他送給誰？）我
    沒有指名，我叫他送給一些朋友，叫他找一些朋友來支持乙○○」、「（你拿幾個珍珠鍋給他分送，找一些支持者來支
    持乙○○？）大概10幾個，叫他去分送，找一些人來支持乙○○選立委，投票給乙○○」、「（在90年9 月10月間有沒
    有跟丁○○以辦中秋節的名義送給陳吉成等人？）沒有。我
    是將晚會剩下的珍珠鍋送給丁○○，因為甲仙鄉沒辦這個活
    動，才請丁○○把這些珍珠鍋送給鄉里的人，丁○○知道我
    們在辦這個活動，所以他知道鍋子是我送去的，我沒有跟他
    講珍珠鍋是我送過去的，是我自己送去給他的」、「（你們
    辦活動剩下來的珍珠鍋你們可以自己處理？）是。」等語（
    90 選 偵31號卷第27頁反面、原審(一)卷第24、25頁），被告
    丁○○於原審供稱：「（在90年9 月底10月初，乙○○有沒
    有指示你和甲○○利用中秋節送禮的名義分送珍珠鍋給選民
    ？）是我以自己的名義送禮，珍珠鍋是甲○○送給我的...
    」等語（原審(一)卷第22頁），足見被告丙○○訂購珍珠鍋之
    目的係因被告乙○○剛獲民進黨立委候選人初選通過，競選
    後援會成立後決定舉辦聯誼晚會以答謝黨員之支持，由丙○○購買珍珠鍋供歌唱聯誼晚會摸彩獎品之用。而被告甲○○
    、丁○○用以投票行賄所用之珍珠鍋，乃旗山服務處舉辦歌
    唱聯誼晚會摸彩後所剩餘，由被告甲○○、丁○○自行決定
    用以賄選，已然明確。況且若被告乙○○、丙○○與甲○○
    、丁○○間苟自始即有以珍珠鍋贈予有投票權之人作為投票
    行賄之用，豈有大部分均充作歌唱聯誼晚會摸彩品而發放
    不特定人，反僅取12個贈予有投票權之人作為投票行賄之用
    ，亦與常情有悖。
  (五)至被告丁○○於90年10月24日以電話向其妻張素鳳表示鍋子
    是乙○○送的，要趕快處理掉等語，被告丁○○於90年10月
    24日以電話向劉文德表示若陳吉成說出珍珠鍋係乙○○所送
    就死了，故請劉德榮轉告陳吉成把鍋子清掉等語，固均經證
    人張素鳳、劉文德於原審調查中證述明確（原審(一)卷第141
    、142 頁）。惟查系爭珍珠鍋係被告乙○○後援會所訂購供
    歌唱聯誼晚會摸彩品之用，已如前述，且被告丁○○取得
    之珍珠鍋12個係被告甲○○所交付，而被告甲○○、丁○○
    均支持被告乙○○，被告丁○○因認系爭珍珠鍋係被告乙○○所送，顯然是被告丁○○個人認知，被告丁○○乃於對話
    中表示「是乙○○送的」等語，既與事實不符，自難執為被
    告乙○○、丙○○不利之認定。
  (六)至公訴人另認被告乙○○、丙○○利用同年9 月底、10月初
    中秋節前夕，指示被告甲○○、丁○○利用中秋節送禮之名
    義，將珍珠鍋禮盒送予劉文德，囑託其投票支持乙○○競選
    連任部分，除為被告乙○○、丙○○、甲○○、丁○○堅詞
    否認外，並經證人劉文德於高雄縣調查站調查及原審證稱沒
    有收到被告丁○○所送珍珠鍋等語明確（警卷第80頁、原審
    (一)卷第142 頁），公訴人上開指述，即屬無據。
五、綜上所述，被告丙○○訂購珍珠鍋之目的既是僅供乙○○競
    選連任後援會舉辦歌唱聯誼晚會摸彩獎品之用，無從認係投
    票行賄之行為。而被告甲○○、丁○○將珍珠鍋贈予劉德榮
    、證人A 、李新健、陳吉成之犯行，亦非被告乙○○、丙○○所明知，自無投票行賄之犯意聯絡。另公訴人指述被告乙○○等人推由被告丁○○、甲○○贈送珍珠鍋予劉文德部分
    ，經查並無證據足以認定。此外，復查無其他積極證據足以
    證明被告乙○○、丙○○、甲○○、丁○○有公訴意旨所指
    此部分犯行。從而，既不能證明被告乙○○、丙○○犯罪，
    依法自應為無罪之判決。另被告甲○○、丁○○部分本亦應
    為無罪之判決，然因此部分與上開有罪部分有連續犯之裁判
    上一罪關係，故不另為無罪判決之諭知。
六、原審就被告乙○○、丙○○部分未詳為推求，遽為論罪科刑
    之諭知，尚有未洽。被告乙○○、丙○○上訴意旨否認犯罪
    ，為有理由；至檢察官上訴意旨，仍認被告乙○○等人於歌
    唱聯誼晚會發放珍珠鍋，及被告乙○○等推由被告丁○○贈
    送珍珠鍋予劉文德等行為，均應成立投票行賄罪，雖無理由
    ，仍應由本院將原判決關於被告乙○○、蔡東林部分撤銷改
    判，諭知被告乙○○、丙○○無罪之判決。
、原審共同被告莊先得、高天寅、蔣神騰已經判決無罪確定不
    再論列。
據上論結，應依刑事訴訟法第369 條第1 項前段、第364 條、第
299 條第1 項前段、第301 條第1 項前段，公職人員選舉罷免法
第90條之1 第1 項、第3 項、第98條第3 項，刑法第11條、第28
條、第56條、第41條第1 項、第37條第2 項，罰金罰鍰提高標準
條例第2 條，判決如主文。
本案經檢察官陳國全到庭執行職務。
中　　華　　民　　國　　94　　年　　8 　　月　　10　　日
                  刑事第七庭    審判長法  官   莊飛宗
                                      法  官   曾逸誠
                                      法  官   黃三友
以上正本證明與原本無異。
如不服本判決應於收受本判決後10日內向本院提出上訴書狀，其
未敘述上訴理由者，並得於提起上訴後10日內向本院補提理由書
狀（均須按他造當事人之人數附繕本）「切勿逕送上級法院」。
中　　華　　民　　國　　94　　年　　8 　　月　　11 　日
　　　　　　　　　　　　　　　　　　　書記官   黃玉珠
附錄本件判決論罪科刑法條：
公職人員選舉罷免法第90條之1第1項 ：
對於有投票權之人，行求期約或交付賄賂或其他不正利益，而約
其不行使投票權或為一定之行使者，處5 年以下有期徒刑，得併
科新台幣40萬元以上400 萬元以下罰金。
